【裁判字號】    99,台上,622
【裁判日期】    990128
【裁判案由】    違反證券交易法等罪
【裁判全文】
最高法院刑事判決              九十九年度台上字第六二二號
上  訴  人  甲○○
選任辯護人  張慶宗律師
上  訴  人  乙○○
選任辯護人  陳盈壽律師
上  訴  人  丙○○
選任辯護人  梁宵良律師
上  訴  人  丁○○
上列上訴人等因違反證券交易法等罪案件，不服台灣高等法院台
中分院中華民國九十七年十月二十八日第二審更審判決（九十五
年度重金上更(二)字第一七一號，起訴案號：台灣台中地方法院檢
察署八十五年度偵字第一一一三二、一八六一二、二一七三五號
），提起上訴，本院判決如下：
    主  文
上訴駁回。
    理  由
按刑事訴訟法第三百七十七條規定：上訴於第三審法院，非以判
決違背法令為理由不得為之；是提起第三審上訴，應以原判決違
背法令為理由，係屬法定要件；如果上訴理由書狀並未依據卷內
訴訟資料具體指摘原判決不適用何種法則或如何適用不當，或所
指摘原判決違法情事顯與法律規定得為第三審上訴理由之違法情
形不相適合時，均應認其上訴為違背法律上之程式，予以駁回。
本件原判決撤銷第一審關於上訴人甲○○、乙○○、丙○○、丁
○○（以下除分別載稱姓名者外，合稱為「上訴人等」）部分之
科刑判決，改判論處甲○○共同違反對於在證券交易所上市之有
價證券，不得意圖抬高集中交易市場某種有價證券之交易價格，
自行或以他人名義，對該有價證券，連續以高價買入之規定罪刑
（處有期徒刑一年十月）；乙○○、丙○○、丁○○均幫助違反
對於在證券交易所上市之有價證券，不得意圖抬高集中交易市場
某種有價證券之交易價格，自行或以他人名義，對該有價證券，
連續以高價買入之規定罪刑（乙○○、丁○○各處有期徒刑六月
，均減為有期徒刑三月；乙○○緩刑三年，緩刑期內付保護管束
。丙○○為累犯，處有期徒刑七月，減為有期徒刑三月又十五日
）。已分別詳敘其調查證據之結果及證據取捨並認定事實之理由
；所為論斷，均有卷存證據資料可資覆按。從形式上觀察，原判
決並無違背法令之情形。甲○○之上訴意旨略稱：(一)原判決認定
甲○○與魏營杲共同意圖炒作台灣日光燈股份有限公司（下稱台
光公司）股票（下稱台光股票），並利用丙種墊款資金以人頭帳
戶炒作。但甲○○並不認識人頭帳戶名義人陳進添、張榮富及何
富龍；又王文黛、黎懿德均證稱金主係劉至陽，而劉至陽、洪堯
育均證稱彼等不認識甲○○，可見甲○○並未向劉至陽、洪堯育
借款炒作台光股票。再依卷附台灣證券交易所股份有限公司（下
稱證交所）有關台光股票交易資料顯示，台光股票自民國八十三
年三月一日起至同年十月三十日止，有一百餘個交易日之交易量
未達五百萬股，甚至有一日僅一、二百萬股者，原判決認定甲○
○「自八十三年三月一日至同年十月十七日止，每日買賣台光股
票高達五百萬股」，顯然僅以甲○○與魏營杲之供述為憑，並無
其他積極證據足資佐證。(二)魏營杲買進台光股票係為取得台光公
司之經營權，如有連續以高價刻意拉抬、扭曲、炒作該股票，必
難逃證交所之警示制度。原判決雖謂「警示制度僅證券交易主管
機關所定行政措施，非謂操縱市場行為未達監視標準，即不構成
犯罪」，然未說明在未達監視標準情形下，應有如何客觀數據，
始達證券交易法規範之炒作行為，理由已有不備。何況另案鄭楠
興為取得經營權，連續買進高興昌公司股票，業經最高法院以九
十六年度台上字第一一一九號判決無罪確定，本案亦為取得台光
公司之經營權，不應為不同之判斷。(三)依卷附台光公司八十三年
九月十四日變更登記事項卡所載，當時實收資本額為新台幣（下
同）十四億五千二百萬元，總股數為十四萬五千二百張，原判決
認定該股票約十六萬張，顯與卷證不符。又原判決既認定係因發
生洪福證券違約交割案，導致股市全面崩盤，則台光股票價格崩
跌，並非人為炒作所致。原判決對此有利甲○○之事證未加審酌
，有判決理由不備之違法。(四)股票價格乃市場機能決定，依台光
股票異常交易初步分析報告所載：自八十三年三月一日至同年七
月十五日所公布交易（注意）資訊有價證券紀錄表，台光股票價
格漲跌幅度、成交量、週轉率及集中度均未達注意股票標準；又
證交所對於台光股票所為監視報告更明載：無內線交易問題。足
見甲○○與魏營杲係以較長期操作方式購進台光股票，致台光股
票溫和上漲。原審未詳查甲○○與魏營杲究係於何時間、以何高
價格、購進何數量台光股票，遽認甲○○與魏營杲係連續以高價
買進台光股票，有應於審判期日調查之證據未予調查之違法。(五)
甲○○對台光股票之買賣既未出資，亦不負盈虧，更未獲得任何
利益，係單純受託以電話向營業員下單，主觀上並無炒作台光股
票之犯意，且台光股票並無違約交割情事，客觀上亦無任何證據
顯示對集中交易市場有何重大危害。何況，並無任何積極證據證
明魏營杲係逐日以「高於平均買價」、「接近最高價」或以「次
高價格」買入台光股票，原審遽對甲○○論罪科刑，有認定事實
不依證據、證據理由矛盾之違法。(六)甲○○與魏營杲、何素貞在
東勢證券股份有限公司（下稱東勢證券公司）係使用同一辦公室
，若甲○○未外出，多少會聽到魏營杲與客戶之對話，因而得以
知悉魏營杲買賣台光股票之細節。原審採信魏營杲所稱「有個別
之辦公室」之證詞，認定甲○○共同參與，卻未深入查證是否確
在同一辦公室，有應於審判期日調查之證據未予調查及認定事實
不依證據、證據理由矛盾之違法。(七)依台灣台中地方法院八十六
年度易字第六五０號對林秀娟之判決可證，甲○○在法務部調查
局北部地區機動工作組（下稱調查局北機組）之供述，或係依據
魏營杲之轉述，或係受調查員要脅收押之瑕疵供述。原審未察，
率行論斷甲○○所辯「在調查局北機組之供述係受調查員以收押
要脅所為」之語難認信實云云，有認定事實不依證據及證據理由
矛盾之違法。(八)何素貞雖指稱：人頭帳戶名義人陳進添、張榮富
、何富龍、劉苑余及劉嫦眉係甲○○所提供云云。但甲○○已一
再強調伊不認識陳進添、張榮富及何富龍；而何富龍係何素貞之
哥哥、陳進添係魏營杲之舅舅，何須甲○○出面借用帳戶？至甲
○○雖與劉苑余、劉嫦眉熟識，但劉苑余已證稱彼之帳戶不是甲
○○所借，而劉嫦眉則未與甲○○對質過。原審逕以何素貞之證
詞，認定係甲○○借用上開人之帳戶，有認定事實不依證據及理
由矛盾之違法。(九)甲○○於本案以後之再犯案件，業經台灣台北
地方法院以八十八年度訴字第八四九號判決無罪確定。原審未斟
酌主犯魏營杲已受緩刑宣告確定，未對甲○○宣告緩刑，顯有不
當。乙○○之上訴意旨略稱：(一)幫助犯之成立，係以正犯有罪為
前提。原判決認定魏營杲、甲○○合於證券交易法第一百五十五
條第四款之行為，所據之理由有諸多疑點，即依證交所台證監
字第0930030123號函內容可知，台光股票於八十三年三月一日至
同年十月三十一日止之股價並未有異常上漲之情況。縱認上漲幅
度較為明顯即係人為炒作，但原判決並未說明此與魏營杲、甲○
○之買賣台光股票間有何相當因果關係。又依台光股票異常交易
初步分析報告暨其附件及台光股票監視報告查核情形彙總表可知
，上述期間並未發現有違反證券交易法之情事，亦未受證交所公
告警示。原判決未說明有何證據足以證明魏營杲、甲○○買賣台
光股票違法，有判決理由不備之違法。原判決以商業判斷原則
來檢視魏營杲、甲○○買入台光股票之行為，已屬有誤。又以台
光股票嗣後因洪福證券違約交割案導致股價全面崩盤，論斷魏營
杲之投資與獲利顯不相當，未有相關證據說明台光公司之資產及
營業情況。又認魏營杲、甲○○多次高價購入而有抬高台光股價
之意圖，卻未調查魏營杲、甲○○於上開期間買入台光股票之價
格為何，有應於審判期日調查之證據未予調查之違法。(二)原審認
定乙○○有出面借款之事實，其論據基礎有諸多違誤之處：乙
○○簽署為劉苑余等人之代理人之永發證券股份有限公司（下稱
永發證券公司）委託買賣證券受託契約影本，僅得證明乙○○曾
受託為彼等買賣證券之代理人，與乙○○是否確實代理買賣股票
、出面借款全無關連。原判決以之做為乙○○出面借款之證據，
有違經驗法則及論理法則。原判決以乙○○於偵查中之自白認
定有借款、協助開戶及保管帳戶之事實，卻未詳查借款之書面紀
錄等其他證據資料，即以該自白為證據，不無疑問。杜劉月嬌
等人雖均證述乙○○向彼等借錢，但均未提出借錢給乙○○之相
關物證，嗣後並改稱：不清楚或不記得借錢之事，彼等之證詞前
後不一，對於乙○○是否出面借款一事即陷於真偽不明，且未有
其他如借貸契約、匯款單、還款之匯款紀錄等證據，即應為乙○
○無罪之判決。原判決逕認彼等所改稱之詞係事後迴護之詞，仍
認定係乙○○出面借款，有判決理由不備之違法。乙○○僅係
永發證券公司之董事長助理，清償能力有限，而借款金額動輒上
千萬，殊難想像未有任何書面借款契約或匯款紀錄。原審對此類
證據之探求隻字未提，有應於審判期日調查之證據未予調查之違
法。(三)原判決僅將乙○○、甲○○之自白、杜劉月嬌等人之證詞
一一臚列，卻未說明上開證據如何取捨及形成心證之判斷理由，
有判決理由不備之違法。(四)劉苑余等人之帳戶雖係乙○○代理開
戶，但開戶後要供何人使用或買賣哪一家股票，乃劉苑余等人自
行決定，並不會於開戶資料記載係為買賣哪家股票而開戶。乙○
○於調查局北機組詢問時稱「魏營杲之職員何素貞打電話給我，
洽談在本公司開戶，俾便買賣台光股票…」云云，即與情理有違
，不得採為不利乙○○之認定依據。(五)卷附所謂之對帳單，其內
容係台光股票「崩盤後」之計算書，計算當時，台光股票價格已
經崩盤，即對台光股票之買賣實不足以發生任何影響，且無任何
證據證明乙○○有保管人頭帳戶及丙種墊款資金金主戶之交易帳
目；則原判決以事後之計算資料，資為乙○○幫助炒作台光股票
之依據，認事用法自有違誤。(六)乙○○僅係董事長助理，非為營
業員；原判決遽認乙○○明知魏營杲、甲○○大量買入台光股票
，有意圖抬高台光股票價格之情事，有認定事實不依證據之違法
。丙○○之上訴意旨略稱：(一)原審未傳喚何素貞調查彼之記事簿
何以載有丙○○之電話號碼；又未說明如何憑該記事簿及丙○○
書寫之便條紙，即得推論丙○○明知魏營杲、甲○○買入台光股
票係意圖炒作之理由，有應於審判期日調查之證據未予調查之違
法。(二)原判決對於丙○○究係如何得知魏營杲於八十三年三月間
即準備炒作台光股票？又如何施以幫助行為？自何時開始幫助？
均未說明其認定之依據，有判決理由不備、認定事實不依證據之
違法。(三)原判決認定丙○○替魏營杲覓得丙種墊款資金金主提供
資金，係以乙○○、杜劉月嬌、江文華、林樹根、林惠貞、王林
淑燕、高照全、陳厚志之證述為依據。但彼等之證詞僅能證明乙
○○或丁○○有仲介丙種墊款資金借貸之情事，並未說明丙○○
有牽涉仲介丙種墊款資金借貸之犯行，原判決有認定事實不依證
據之違法。(四)原判決就魏營杲、甲○○在永發證券公司下單部分
，究竟以如何之連續高價買入台光股票，未予調查，亦未說明其
認定丙○○明知該情事之依據，有判決理由不備之違法。丁○○
之上訴意旨略稱：原判決以乙○○於第一審之證詞，作為丁○○
有出資或覓得金主之主要論據。但杜劉月嬌、江文華、林樹根、
林惠貞、王林淑燕、高照全、陳厚志均證稱：丁○○沒有向彼等
借錢、丁○○沒有介紹別人借錢、不認識丁○○等語，明顯與乙
○○所供不符。原審遽將乙○○與事實不符之供述作為認定依據
，有判決不適用法則及適用法則不當之違法各等語。
惟查：原判決已敘明上訴人等以外之人於審判外之陳述，依刑事
訴訟法第一百五十九條之五規定，均具有證據能力之理由（見原
判決理由欄一之(二)）。另依憑上訴人等之部分供述，證人魏營杲
（業經原審法院判處有期徒刑二年，緩刑五年確定）、何素貞（
業經原審法院判處有期徒刑十月，緩刑四年確定）、王文黛、黎
懿德（以上二人均另經原審法院判處有期徒刑四月，緩刑二年確
定）、劉嫦眉、劉苑余、鄭得臣、洪堯育及東勢證券公司營業員
宋玉惠等人、人頭帳戶名義人魏阿標等人、丙種墊款資金金主杜
劉月嬌等人之證詞，卷附台光股票異常交易初步分析報告暨其附
件、監視報告、證交所函、台光公司之變更登記事項卡及扣案之
魏阿標等人頭帳戶買賣台光股票之對帳單、何素貞之記事簿、乙
○○製作之對帳單、丙○○書寫之便條紙等各項證據資料，於理
由欄詳敘其認定原判決事實欄所載甲○○（時任東勢證券公司總
經理）有與魏營杲（時任東勢證券公司董事長）共同意圖抬高在
證交所上市之台光股票價格，自八十三年三月間起至同年十月間
止，經何素貞（時任東勢證券公司管理部職員兼董事長秘書）、
乙○○（時任永發證券公司董事長助理）、丙○○（時任永發證
券公司營業部經理）、丁○○（時任永發證券公司董事長）及王
文黛、黎懿德、吳榮崇（另案通緝中）等人之幫助，或自行籌資
或以丙種墊款資金金主之資金，由人頭帳戶買賣台光股票，於台
光股票價格約四十二元時起，連續以高價買入，復在集中市場上
放出魏營杲有意入主經營台光公司，製造董、監事改選行情之方
式，使投資股票之散戶跟進，爭相買入台光股票，造成該股票價
格扶搖直上，至同年十月初止，台光股票價格被抬高至一一七點
五元，漲幅逾百分之一百五十等犯行之理由。對於上訴人等否認
犯罪，甲○○辯稱：炒作台光股票係魏營杲之個人行為，伊僅受
魏營杲指示協助向券商喊盤、伊不認識陳進添、張榮富及何富龍
，絕無可能向彼三人借用帳戶、伊雖認識劉苑余及劉嫦眉，然彼
二人同為魏營杲所熟識，應係魏營杲借用彼二人之帳戶、台光公
司每逢董、監事改選均有多頭行情，魏營杲買賣台光股票期間，
台光股票未曾受證交所警示、伊在調查局北機組之供述，係調查
員以收押恫嚇，並受何素貞於前一日遭收押禁見影響，所言不實
等語；及甲○○之辯護人辯稱：甲○○並未分擔資金亦未負擔虧
損，自非炒作台光股票之共同正犯云云；乙○○辯稱：此事與伊
無關，上面交代伊怎麼做，伊就怎麼做、伊在調查局北機組之供
述不實、伊受託代人開戶係在買入台光股票之前，伊並無幫助魏
營杲、甲○○炒作台光股票之情事等語；及乙○○之辯護人辯稱
：永發證券公司陳進添、張榮富、何富龍、劉苑余、劉嫦眉之帳
戶，固係乙○○代理開戶，但各該帳戶均經帳戶名義人親自提供
印鑑章辦理，要無違法可言，至於帳戶設立之後，係供己或供他
人使用，均是劉苑余等人自行決定、扣案之「對帳單」，係台光
股票價格崩盤之後，乙○○依公司指示幫忙加總彙整計算而製作
，與炒作台光股票無關、杜劉月嬌等人與乙○○並無金錢往來，
不可能將金錢或帳戶借予乙○○使用云云；丙○○辯稱：伊不知
炒作台光股票之事，只是單純接單，沒有幫助炒作之意，人頭帳
戶及丙種墊款資金非伊所提供、營業員之收入主要係以接單業績
多寡為計算標準，伊僅配合客戶要求以增加獎金收入，並非幫助
魏營杲、甲○○炒作台光股票等語；及丙○○之辯護人另辯稱：
丙○○擔任永發證券公司之營業員，魏營杲、甲○○無論係為入
主台光公司或純係炒作股票，均不可能告知接單之營業員、丙○
○縱使知悉乙○○有提供人頭帳戶供魏營杲買進股票，亦屬證券
營業之常態，尚難認丙○○有幫助他人炒作股票云云；丁○○辯
稱：伊無提供人頭帳戶予魏營杲、甲○○炒作台光股票，亦無提
供丙種墊款資金之幫助犯行等語；及丁○○之辯護人辯稱：無論
依據共同被告或證人之證言，均無法證明丁○○有提供人頭帳戶
或媒介資金供炒作股票犯行，至何素貞之記事簿、乙○○製作之
對帳單與丙○○書寫之便條紙，與丁○○毫無關係云云，如何認
與事實不符而均無足採信等情，逐一加以指駁（見原判決理由欄
二之(一)、(二)、三）。且敘明劉苑余於原法院更一審時所證稱：彼
僅將帳戶交由甲○○之妻轉交魏營杲，不知他們買什麼股票；劉
至陽於原審證稱：彼有借錢給王文黛、黎懿德，有說要買台光股
票，但不知他們借給誰；洪堯育於原審證稱：不知借錢給何人各
等語及何素貞、魏營杲於原審之證詞，如何不足憑為有利於甲○
○之認定（見原判決理由欄二之(二)2.4.5.、(三)、(四)）；復就杜劉
月嬌、江文華、林惠貞、王林淑燕、高照全、陳厚志於偵查中及
第一審證述之內容，與彼等在原審所為供述有不一致之處，說明
應如何取捨之理由（見原判決理由欄三之(一)6.至10.、(二)）。經核
原判決採證認事並無違反經驗法則、論理法則，亦無任意推定犯
罪事實、違背證據法則、判決理由不備、理由矛盾，不適用法則
或適用法則不當之違誤。甲○○之上訴意旨(一)、(三)至(八)、乙○○
之上訴意旨(一)至(六)、丙○○之上訴意旨(一)至(四)及丁○○之上訴意
旨，或就無礙於原判決事實認定之枝微細節，或就原審採證認事
職權之適法行使，或就原判決已明白論斷之事項，重為事實上之
爭執，均非適法之第三審上訴理由。又是否宣告緩刑，核屬事實
審法院有權斟酌決定之事項，原審未併予宣告甲○○緩刑，自不
得指為違法。甲○○之上訴意旨(九)難謂係上訴第三審之合法理由
。再原判決已說明其認定魏營杲所為與一般企業投資或經營商業
獲利判斷原則不符之理由（見原判決理由欄二）；且個案情節不
同，尚難比附援引。甲○○之上訴意旨(二)及上訴人等之其他上訴
意旨，顯非依據卷內訴訟資料具體指摘原判決有何違背法令之情
形，核與法律規定得為第三審上訴理由之違法情形不相適合。應
認上訴人等之上訴均違背法律上之程式，俱予駁回。
據上論結，應依刑事訴訟法第三百九十五條前段，判決如主文。
中    華    民    國  九十九  年    一    月  二十八  日
                      最高法院刑事第七庭
                          審判長法官  林  永  茂
                                法官  蘇  振  堂
                                法官  蕭  仰  歸
                                法官  林  立  華
                                法官  蔡  彩  貞
      本件正本證明與原本無異
                                      書  記  官
中    華    民    國  九十九  年    二    月    一    日
                                                      ｓ

司法院資訊處製作；財團法人民間司法改革基金會備份。
